臺灣高等法院臺南分院刑事判決
                                  110年度交上易字第607號
上  訴  人  臺灣臺南地方檢察署檢察官
被      告  孔令松


上列上訴人因被告過失傷害案件，不服臺灣臺南地方法院110年
度交易字第15號中華民國110年9月23日第一審判決（聲請簡易判
決處刑案號：臺灣臺南地方檢察署109年度調偵字第2281號），
提起上訴，本院判決如下：
    主  文
上訴駁回。
    理  由
一、聲請簡易判決處刑意旨略以：被告孔令松於民國109年5月29
    日15時30分許，駕駛車牌號碼000-0000號自小客車，自台南
    市○○區○○○路00號右轉○○○路，原應注意車前狀況，並隨時採
    取必要之安全措施，而依當時天候晴、日間自然光線、路面
    乾燥、無缺陷、無障礙物、視距良好，客觀上並無不能注意
    之情事，竟疏未注意及此，貿然右轉，適告訴人莊○○騎乘車
    牌號碼000-0000普通重型機車，沿○○○路自西往東方向逆向
    行駛至此，雙方因而發生碰撞，致告訴人莊○○受有雙肩膀挫
    傷、右側手肘挫傷、下背挫傷、左側膝部挫傷、左側小腿挫
    傷之傷害。因認被告涉犯刑法第284條前段之過失傷害罪嫌
    。
二、按犯罪事實應依證據認定之，無證據不得認定其犯罪事實，
    又不能證明被告犯罪者，應諭知無罪判決，刑事訴訟法第15
    4 條、第301 條第1 項分別定有明文。而刑事訴訟上證明之
    資料，無論為直接證據或間接證據，均須達於通常一般之人
    均不致有所懷疑，而得確信其真實之程度，始得據為有罪之
    認定，若其關於被告是否犯罪之證明未能達此程度，而有合
    理之懷疑存在，致使無從形成有罪之確信，根據「罪證有疑
    ，利於被告」之證據法則，即不得據為不利被告之認定，此
    有最高法院76年台上字第4986號裁判意旨足資參照。再按，
    刑事訴訟法第161 條第1 項規定：檢察官就被告犯罪事實，
    應負舉證責任，並指出證明之方法。因此，檢察官對於起訴
    之犯罪事實，應負提出證據及說服之實質舉證責任。倘其所
    提出之證據，不足為被告有罪之積極證明，或其指出證明之
    方法，無從說服法院以形成被告有罪之心證，基於無罪推定
    之原則，自應為被告無罪判決之諭知，亦有最高法院92年台
    上字第128 號裁判意旨可參。
三、聲請簡易判決處刑意旨認被告涉有上開犯行，無非係以：被
    告之供述、告訴人之指訴、道路交通事故現場圖、道路交通
    事故調查報告表㈠㈡、奇美醫療財團法人奇美醫院診斷證明書
    1紙、現場與車損照片24幀、監視器翻拍照片3幀等為其主要
    論據。被告則堅決否認涉有上開犯行，辯稱：我當時從我的
    公司○○○○開車出來，因為左邊有十字路口，我必須注意該十
    字路口是不是紅燈，必須等到路口紅燈我才能右轉，等我看
    到逆向行駛的告訴人機車時，已經來不及煞車。
四、證據能力方面：
　　有罪判決中犯罪事實之認定，係據以確定具體的刑罰權之基
    礎，自須經嚴格之證明，故其所憑之證據不僅應具有證據能
    力，且須經合法之調查程序，否則即不得作為有罪認定之依
    據。倘法院審理之結果，認為不能證明被告犯罪，而為無罪
    之諭知，即無刑事訴訟法第154 條第2 項所謂「應依證據認
    定」之犯罪事實之存在。因此，同法第308 條前段規定，無
    罪之判決書只須記載主文及理由。而其理由之論敘，僅須與
    卷存證據資料相符，且與經驗法則、論理法則無違即可，所
    使用之證據亦不以具有證據能力者為限，即使不具證據能力
    之傳聞證據，亦非不得資為彈劾證據使用。故無罪之判決書
    ，就傳聞證據是否例外具有證據能力，無須於理由內論敘說
    明（最高法院100 年度台上字第2980號判決意旨參照）。故
    本案無罪判決中所引用之證據之證據能力有無，並無論究之
    必要。
五、本院之判斷：
  ㈠經查：被告於109年5月29日15時30分許，駕駛車牌號碼000-0
    000號自小客車，自台南市○○區○○○路00號右轉○○○路，適告
    訴人莊○○騎乘車牌號碼000-0000普通重型機車，沿○○○路由
    西往東方向逆向行駛至此，雙方因而發生碰撞，致告訴人受
    有雙肩膀挫傷、右側手肘挫傷、下背挫傷、左側膝部挫傷、
    左側小腿挫傷之事實，為被告所不否認（見本院卷第49-51
    頁），核與告訴人於警詢之指訴相符（見警卷第17-23、25-
    27頁），並有道路交通事故現場圖、道路交通事故調查報告
    表㈠㈡、奇美醫療財團法人奇美醫院診斷證明書1紙、現場與
    車損照片24幀、監視器翻拍照片3幀附卷可稽（見警卷第31
    、37、39-41、51-73、75-77頁），此部分之事實，首堪認
    定。
  ㈡檢察官雖認被告有未注意車前狀況之過失情形，且為本案肇
    事因素之一。惟按，汽車駕駛人依規定遵守交通規則行車時
    ，得信賴其他汽車駕駛人亦能遵守交通規則，故關於他人違
    規行為所導致之危險，僅就可預見，且有充足時間可採取適
    當之措施以避免結果之發生時，負其責任，對於他人突發不
    可知之違規行為並無防止之義務。又刑法上之過失犯，以行
    為人對於犯罪結果之發生按其情節應注意，並能注意，而不
    注意者，始克相當；若事出突然，依當時情形，不能注意時
    ，縱有結果發生，仍不得令負過失責任。復所謂信賴原則，
    指行為人在社會生活中，於從事某種具有危險性之特定行為
    時，如無特別情事，在可信賴被害者或其他第三人亦會相互
    配合，謹慎採取適當行動，以避免發生危險之適當場合，倘
    因被害者或其他第三人之不適當行動，而發生事故造成損害
    之結果時，該行為人不負過失責任。依此一原則，汽車駕駛
    人應可信賴參與交通行為之對方，亦將同時為必要之注意，
    相互為遵守交通秩序之適當行為，而無考慮對方將會有違反
    交通規則之不當行為之義務。故汽車駕駛人如已遵守交通規
    則，且為必要之注意，縱有死傷結果之發生，其行為仍難認
    有過失可言。又為提昇交通工具效能以促進交通快捷迅速，
    並兼顧維護交通秩序以保障公眾行的安全，凡參與交通之車
    輛駕駛人、行人及其他使用道路者，均負有預防危險發生之
    注意義務，故任何駕駛人、行人或其他使用人，均可信賴其
    餘參與交通或使用道路者，亦能遵守交通規則，並互相採取
    謹慎注意之安全行為。本此信賴原則，任一參與交通或使用
    道路之人並無必須預見其他參與交通或使用道路者之違規或
    不安全行為，以防止事故發生之注意義務；如信賴他人因遵
    守交通規則將為一定行為，而採取相對應之適當措置時，即
    可認已盡其注意義務。然於有充分餘裕得以迴避事故之發生
    者，既尚能在於己無損之情況下，採取適當舉措以避免損害
    他人之生命、身體及其他財產利益，基於社會相當性之考量
    ，始有防免事故發生之注意義務，最高法院87年度台上字第
    2457號、88年度台上字第1852號、96年度台上字第6159號判
    決意旨均可資參照。經查：
　⒈本案被告自○○○路00號駕駛自小客車至○○○路上時，其左側不
    遠處即為設置有紅綠燈之○○0街與○○○路交岔路口，有道路交
    通事故現場圖、監視器翻拍照片附卷可稽（見警卷第37、75
    -77頁），且被告車輛駛至○○○路時，依一般正常駕駛經驗而
    言，迎面而來之車輛亦為左側順向來車，是被告此時首應注
    意者，應為左側是否有車輛通過。而依上開翻拍照片，該處
    出口左側除設置有電信箱外，尚有1輛白色車輛停放，阻擋
    被告左側之視線，須待被告車輛駕駛座駛出上開遮蔽視線之
    物體後，始能確認左方有無來車，則被告此時基於信賴保護
    原則，信賴右方並無車輛違規逆向行駛而來，而先注意左方
    路口之順向車輛，並未違反任何注意義務。
　⒉再者，經原審勘驗本件車禍現場之監視器錄影光碟結果，被
    告車輛出現於車禍現場時，監視器畫面時間顯示為15:35:24
    時，其車輛右方有一黑色車輛停放，阻擋被告右方視線；告
    訴人機車於監視器畫面時間顯示15:35:25時，出現於監視器
    畫面左下方，逆向行駛於○○○路西向車道道路邊線旁，被告
    車輛車頭已突出道路邊線，前輪已偏向右側；監視器畫面時
    間顯示15:35:26時，被告小客車左前車頭與告訴人機車左側
    車身發生接觸碰撞；15:35:27時，被告車頭始通過快慢車道
    分隔線等情，有原審勘驗筆錄及截圖7張附卷可憑（見原審
    卷第51-63、146-147頁），可見被告於駕車駛出○○○路00號
    進入○○○路之際，右側亦有車輛阻擋其視線，且被告自小客
    車於經過2秒後，始由道路邊線行駛至快慢車道分隔線，足
    認其行車速度極為緩慢。則以被告右側視野已遭阻擋之情況
    下，實無從注意有人會從該處出現逆向行駛而來，對於右方
    逆向駛至之告訴人實屬猝不及防，遑論能據此有所反應，並
    進一步採取必要之安全措施，防免撞擊情事發生。更何況被
    告車輛於15:35:25時，方才行駛至路面邊線處，始有發現告
    訴人機車逆向違規行駛而來之可能，惟此時被告既然剛駛出
    ○○○路，亦應先向左方查看有無來車，告訴人之機車卻已自
    右方逆向而來，並於未及1秒鐘後即發生碰撞，則被告如何
    有充分餘裕迴避車禍之發生？況且以被告斯時行車速度極為
    緩慢之情況下，實難認其有未注意車前狀況，突然自路旁衝
    出不慎撞及告訴人機車之過失。
　⒊準此，被告既緩慢駛出○○○路00號，而告訴人騎乘機車自被告
    右方逆向行駛而來，使被告無從及時反應告訴人之行車動態
    ，因而閃避不及發生事故，此本於用路人之信賴原則，被告
    應可信賴參與交通行為之告訴人亦將同時為必要之注意，相
    互為遵守交通秩序之適當行為，而無考慮告訴人將會有違反
    交通規則之不當行為之義務，亦即被告注意己身行車動態並
    遵守交通安全規則已足，關於告訴人違規行為所導致之危險
    ，僅就可預見，且有充足時間可採取適當之措施以避免結果
    之發生時，負其責任，則被告對於告訴人此一猝不及防，且
    突發不可知之違規逆向行駛行為，既無充分餘裕得以迴避事
    故之發生，自難苛責令負過失責任。
　㈢按機車行駛之車道，應依標誌或標線之規定行駛，道路交通
    安全規則第99條第1項定有明文。本件告訴人於車禍發生前
    ，騎乘機車沿○○○路逆向行駛，就本件車禍之發生，自有肇
    事因素，此經原審送請臺南市車輛行車事故鑑定會及臺南市
    車輛行車事故鑑定覆議委員會鑑定結果，均認為告訴人駕駛
    普通重型機車，逆向行駛，為肇事原因，被告無肇事因素等
    情，有臺南市車輛行車事故鑑定會110年4月9日南市交鑑字
    第0000000000號函檢送南鑑0000000案鑑定意見書、臺南市
    政府110年7月15日府交智安字第0000000000號函檢送臺南市
    車輛行車事故鑑定覆議委員會覆議意見書各1份在卷可佐（
    見原審卷第81-84、113-116頁），亦同認告訴人逆向騎乘機
    車，為本件車禍之肇事原因，被告就本件車禍之發生則無過
    失，甚為明確。
六、綜上所述，本件依檢察官所提出之證據，顯然無法說服本院
    形成被告有罪之確信，本院就被告是否涉犯過失傷害罪，仍
    有合理懷疑存在，依據上述說明，尚不能證明被告犯罪，自
    應為被告無罪之諭知。至於本件待證事實已臻明確，告訴人
    於本院審理時聲請將本件另送學術機構鑑定，核無再予調查
    之必要，併此敘明。
七、原審認檢察官所提證據均無法證明被告有過失傷害犯行，而
    為被告無罪之諭知，其採證法則於法相容，亦與經驗法則、
    論理法則無悖，檢察官雖據告訴人請求上訴意旨提起上訴，
    理由雖以：被告駕車未注意車前狀況，並非全無過失；本件
    事故係發生於被告駕車起駛欲進入道路時，故被告當時車速
    甚慢，應有應變避煞之可能；被告於本件事故前，臨時停車
    於黃色網狀線上，有違規定；被告於偵查中亦坦承其有過失
    云云。惟查：
　㈠告訴人係自被告車輛右方行駛而來，並非行駛於被告車輛前
    方，且其出現於被告前方時，經過不到1秒之時間隨即與被
    告發生碰撞，被告根本來不及反應，如何認被告有未注意車
    前狀況之過失？而被告縱使車速甚慢，於發現告訴人機車突
    然出現於其車輛前方時，其反應時間既然不及1秒，如何能
    期待被告於不足1秒內之短暫時間能提前煞停，避免碰撞告
    訴人所騎乘之車輛？
　㈡本件被告於車禍發生時，係自○○○路00號○○○○公司駕駛車輛外
    出，業據被告於本院供述明確（見本院卷第49頁），並非臨
    時停車於黃色網狀線上，上訴意旨此部分之主張，與事實不
    符；至於被告雖於偵查中供稱：應該是有未注意車前狀況等
    語，惟隨即陳稱：我的前方是省道，所以我出去時會先看左
    方，之後回過頭就撞到了（見偵1卷第6頁），則依其所為之
    陳述，係指因須注意左方之來車，未暇顧及右方之告訴人，
    始於發現告訴人來車時隨即發生碰撞，與本院所認定被告未
    能預見告訴人逆向行駛而來，因而閃避不及發生碰撞等情，
    亦無出入。更何況被告之自白，本不得作為有罪判決之唯一
    證據，經本院調查證據之結果，被告既無未注意車前狀況之
    過失，自不得單憑被告於偵查中曾為上開自白之供述，即為
    被告有罪之認定。是檢察官上訴認應為被告有罪之判決，為
    無理由，應予駁回。
八、應適用之法律：
　　刑事訴訟法第368條。
本案經檢察官周文祥聲請簡易判決處刑，陳于文提起上訴，檢察
官蔡麗宜到庭執行職務。
中　　華　　民　　國　　111 　年　　1 　　月　　5 　　日
                  刑事第七庭    審判長法　官  吳勇輝
                                      法　官  黃國永
                                      法　官  吳錦佳
以上正本證明與原本無異。
不得上訴。
　　　　　　　　　　　　　　　　　　　書記官  王杏月
中　　華　　民　　國　　111 　年　　1 　　月　　5 　　日
全案卷證對照表：
NO 本院卷證簡稱  原卷名稱                                                      1 警卷          臺南市政府警察局永康分局南市警永偵字第1090489169號卷          2 偵1卷          臺灣臺南地方檢察署109年度偵字第18045號卷                      3 偵2卷          臺灣臺南地方檢察署109年度調偵字第2281號卷                      4 交簡卷        臺灣臺南地方法院109年度交簡字第3508號卷                        5 原審卷        臺灣臺南地方法院110年度交易字第15號卷                          6 請上卷        臺灣臺南地方檢察署110年度請上字第248號卷                      7 本院卷        臺灣高等法院臺南分院110年度交上易字第607號卷